【裁判字號】    98,訴,45
【裁判日期】    980602
【裁判案由】    強盜
【裁判全文】
臺灣高雄地方法院刑事判決                98年度訴字第45號
公  訴  人  臺灣高雄地方法院檢察署檢察官
被      告  丙○○
                    （另案於臺灣高雄第二監獄執行中）
指定辯護人  本院公設辯護人乙○○
上列被告因強盜案件，經檢察官提起公訴（97年度偵字第29639
號），本院判決如下：
    主  文
丙○○犯攜帶兇器強盜罪，處有期徒刑柒年肆月，扣案之水果刀
壹把及半罩式黑色安全帽壹頂，均沒收。
    事  實
一、丙○○因急需金錢購買毒品，竟意圖為自己不法之所有，基
    於強盜之犯意，於民國97年10月17日晚間9 時50分許，騎乘
    車牌號碼RZQ-056 號輕型機車，前往位於高雄縣鳳山市○○
    路387 巷2 號之「界揚超商」，身穿白色長袖上衣、米色長
    褲及黑色拖鞋，頭戴黑色半罩式安全帽及白色口罩，將客觀
    上具有危險性足供兇器使用之水果刀1 把以雙手持在背後，
    走進「界揚超商」之收銀機櫃臺內，將上開水果刀自背後取
    出，靠近店員甲○○，持之指向甲○○腹部距離約10公分，
    甲○○因畏懼身體往後退縮靠向牆壁，丙○○即喝令甲○○
    將收銀機打開，把錢拿給其等語，以此脅迫之方式，使甲○
    ○因心生畏懼致不能抗拒，因而將收銀機打開，丙○○遂取
    走收銀機內之現金共新臺幣（下同）12,000元，得手後騎乘
    上開機車逃逸。嗣經員警過濾超商附近路口監視錄影畫面，
    始循線於同年10月19日下午1 時許，在高雄縣鳳山市○○街
    76巷9 號查獲丙○○，並扣得上開作案用之水果刀1 把、半
    罩式黑色安全帽1 頂、白色長袖上衣1 件、米色長褲1 件及
    黑色拖鞋1 雙。
二、案經高雄縣政府警察局鳳山分局報告臺灣高雄地方法院檢察
    署檢察官偵查起訴。
    理  由
壹、證據能力部分
一、按被告以外之人於審判外之言詞或書面陳述，除法律有規定
    者外，不得作為證據；被告以外之人於偵查中向檢察官所為
    陳述，除顯有不可信之情況者外，得為證據，刑事訴訟法第
    159 條第1 項及159 條之1 第2 項分別定有明文。檢察官於
    偵查中對被告以外之人（包括證人、鑑定人、告訴人、被害
    人及共同被告等）所製作之偵查筆錄，性質上雖屬傳聞證據
    ，惟現階段刑事訴訟法規定檢察官代表國家偵查犯罪、實施
    公訴，依法其有訊問被告、證人及鑑定人之權，而實務運作
    時，檢察官偵查中向被告以外之人所取得之供述證據，原則
    上均能遵守法律規定，不致違法取供，其可信度極高，是被
    告以外之人前於偵查中所為供述，除反對該項供述具有證據
    能力之一方，已釋明「顯有不可信之情況」之理由外，不宜
    以該證人未能於審判中接受他造之反對詰問為由，即遽指該
    證人於偵查中之供述不具證據能力。本件證人甲○○於檢察
    官偵查中所為之證述，被告未主張並釋明有何不可信之情事
    ，上開證人亦未提及檢察官在偵查時有何不法取供之情形，
    應有證據能力。
二、又按被告以外之人於審判外之陳述，雖不符刑事訴訟法第15
    9條之1至第159條之4之規定，而經當事人於審判程序同意作
    為證據，法院審酌該言詞陳述或書面陳述作成時之情況，認
    為適當，亦得為證據，當事人、代理人或辯護人於法院調查
    證據時，知有第159條第1項不得為證據之情形，而未於言詞
    辯論終結前聲明異議者，視為有前項之同意，刑事訴訟法第
    159 條之5 定有明文。本件證人甲○○於警詢中所為之陳述
    ，卷附之搜索扣押筆錄、扣押物品目錄表、贓物認領保管單
    ，雖屬被告以外之人於審判外之言詞或書面陳述，然當事人
    於準備程序中對於上開證據方法之證據能力均表示不爭執，
    本院審酌前開審判外之言詞或書面陳述於作成時之情況，並
    無違法不當或證明力明顯過低之瑕疵，應得作為證據。
貳、實體部分
一、訊據被告丙○○固坦承於前揭時地持水果刀強取現金12,000
    元，惟矢口否認有何強盜犯行，辯稱：伊只有拿刀出來威嚇
    店員，並沒有指向他云云。辯護意旨則以：勘驗超商錄影光
    碟結果，並未有被告持刀指向被害人之畫面，刀子離被害人
    僅10公分距離，是因為被告亮出刀子時，與被害人的相對位
    置所導致，被害人也認為被告只是想嚇嚇他，因被害人主觀
    上心裡害怕，不敢出而抵抗，客觀上應未達不能抗拒之程度
    ，應僅成立恐嚇取財罪。
二、經查：
（一）被告於97年10月17日晚間9 時50分許，騎乘車牌號碼RZQ-
      056 號輕型機車，前往位於高雄縣鳳山市○○路387 巷2
      號之「界揚超商」，身穿白色長袖上衣、米色長褲及黑色
      拖鞋，頭戴黑色半罩式安全帽及白色口罩，持水果刀1 把
      走進「界揚超商」之收銀機櫃臺內，喝令甲○○將收銀機
      打開，把錢拿給其等語，甲○○將收銀機打開後，丙○○
      遂取走收銀機內之現金12,000元之事實，業據證人甲○○
      於警詢、偵查及本院審理中證述屬實（見偵卷第9 至10、
      42頁，本院二卷第54至55頁），且經本院勘驗監視錄影光
      碟無誤（見本院二卷第42頁），並有搜索扣押筆錄、扣押
      物品目錄表、贓物認領保管單、監視器翻拍照片及扣案物
      照片在卷可憑（見警卷第11至12、14、24至33頁），其事
      實足堪認定。
（二）又被告當時係將水果刀1 把以雙手持在背後，走進「界揚
      超商」之收銀機櫃臺內，將上開水果刀自背後取出，靠近
      甲○○，持之指向甲○○腹部距離約10公分，甲○○因畏
      懼身體往後退縮靠向牆壁之事實，業據證人甲○○於偵查
      中證稱：當時其在「界揚超商」之櫃臺，有1 男子戴黑色
      半罩安全帽、白色口罩、白色上衣、土黃色長褲，走入櫃
      臺內，拿出水果刀指向其，叫其開收銀機拿錢給他，錢是
      他從收銀機拿走的等語（見偵卷第42頁），復於本院審理
      中證稱：當時被告一進來刀是放在背後，靠近櫃臺才從背
      後拿出來，持刀往前伸靠近其肚子10公分左右，其怕刀子
      會揮到其，所以往後退等語（見本院卷第54頁）。且經本
      院勘驗監視錄影光碟內容為「13秒時可見一頭戴半罩安全
      帽、口罩及深色鏡片眼鏡之男子，著長袖白上衣、卡其色
      長褲，雙手置於身後靠近櫃臺。14秒時可見該男子將雙手
      放於胸前，手中並持某物走進櫃臺內。17-39 秒時男子接
      近收銀機並靠近店員，店員往後退縮，店員背部靠牆，店
      員打開收銀機，男子將右手伸進收銀機內拿取現金，之後
      將拿取之現金收進褲子口袋。37-38 秒男子左手持之刀子
      清晰可見。40秒男子離開櫃臺。」（見本院二卷第42 頁
      ），觀之上開勘驗內容為被告先將雙手置於身後靠近櫃臺
      ，復將雙手放於胸前，手中並持某物走進櫃臺內，接近收
      銀機並靠近店員，店員往後退縮背部靠牆後打開收銀機等
      情，核與證人甲○○前揭所述被告自背後取出水果刀往前
      伸靠近其肚子，其怕刀子會揮到其而往後退之情節相符，
      足見被告確有持刀指向甲○○之情。且衡以證人甲○○所
      述被告持刀往前伸靠近其肚子僅距離約10公分，益見被告
      係刻意持刀指向甲○○無疑。是被告辯稱：伊只有拿刀出
      來威嚇店員，並沒有指向他云云，又辯護意旨以：勘驗超
      商錄影光碟結果，並未有被告持刀指向被害人之畫面，刀
      子離被害人僅10公分距離，是因為被告亮出刀子時，與被
      害人的相對位置所導致云云，均無足採。
（三）而按刑法強盜罪之行為態樣包含強暴與脅迫。所謂「強暴
      」，係謂直接或間接對於人之身體施以暴力，以壓制被害
      人之抗拒之狀態而言；「脅迫」則係指行為人以威嚇加之
      於被害人，使其精神上萌生恐懼之心理，以達到至使不能
      抗拒之程度（見最高法院95年度臺上字第4801號判決）。
      次按強盜罪所施用之強暴、脅迫手段，祗須足以壓抑被害
      人之抗拒，使其喪失意思自由為已足，縱令被害人無實際
      抗拒行為，仍於強盜罪之成立，不生影響（最高法院91年
      度臺上字第7381號判決意旨參照）。至施用之威嚇手段，
      客觀上是否足以壓抑被害人之意思自由，應依一般人在同
      一情況下，其意思自由是否因此受壓制為斷，不以被害人
      之主觀意思為準（最高法院87年度臺上字第3705號判決意
      旨參照）。查本件被告係走進收銀機櫃臺內靠近甲○○，
      持刀指向甲○○腹部距離僅約10公分，甲○○因畏懼身體
      往後退縮靠向牆壁，已如前述，衡諸當時2 人在狹小之櫃
      臺內，並無任何阻隔物，被告持刀靠近甲○○，並指向甲
      ○○腹部距離僅約10公分，甲○○身體退縮靠向牆壁後，
      實已無處可退，參以當時超商裡外均無其他人可供救援，
      甲○○為身高156 公分之女性，手上亦未持任何工具，此
      據證人甲○○於本院審理中證述在卷（見本院二卷第54頁
      ），足見其縱欲反擊，亦無反擊之能力。綜核上開客觀情
      狀，一般通常人在此相同情況下，除聽從指示打開收銀機
      ，任被告取走財物外，已別無其他選擇，是難認甲○○當
      時尚有自由意思之存在，亦無從期待其有何實際之反抗行
      為，其自由意思已受壓制而達不能抗拒之程度，至為明顯
      。從而，被告以上開脅迫之方式，使甲○○因心生畏懼致
      不能抗拒，因而將收銀機打開，被告遂取走收銀機內之現
      金12,000元，其已成立強盜取財之犯行甚明。是辯護意旨
      以：被害人認為被告只是想嚇嚇他，因被害人主觀上心裡
      害怕，不敢出而抵抗，客觀上應未達不能抗拒之程度，應
      僅成立恐嚇取財罪云云，亦不足採。
（四）綜上，本件事證明確，被告前揭強盜犯行堪以認定，應依
      法論科。
三、按刑法第321 條第1 項第3 款之攜帶兇器竊盜罪，係以行為
    人攜帶兇器竊盜為其加重條件，此所謂兇器，其種類並無限
    制，凡客觀上足對人之生命、身體、安全構成威脅，具有危
    險性之兇器均屬之，且祇須行竊時攜帶此種具有危險性之兇
    器為已足，並不以攜帶之初有行兇之意圖為必要（最高法院
    79年臺上字第5253號判例參照）。查本件被告所持用以強盜
    之水果刀，為金屬材質、刀鋒銳利成扁尖狀等情，此有上開
    水果刀之照片在卷可憑（見警卷第32頁），客觀上足對人之
    生命、身體、安全構成危險性，係屬兇器無訛，是核被告所
    為，係犯刑法第330 條第1 項、第321 條第1 項第3 款之攜
    帶兇器強盜罪。爰審酌被告正值青壯年，不思以正當途徑獲
    取金錢，竟持刀至超商強盜，足見其漠視法秩序之態度，非
    但對甲○○造成精神上之恐懼，且嚴重影響社會治安，犯後
    仍飾詞卸責，態度非佳，惟念及被告強盜過程中並未傷害被
    害人之身體，手段尚有節制等一切情狀，量處如主文所示之
    刑。又扣案之水果刀1 把及半罩式黑色安全帽1 頂，為被告
    所有，業據被告供陳在卷（見院一卷第18頁），且係供本件
    強取財物及掩飾面貌所用之物，應依刑法第38條第1 項第2
    款之規定宣告沒收。至於扣案之白色長袖上衣1 件、米色長
    褲1 件及黑色拖鞋1 雙，並非直接供本件犯罪所用之物，爰
    不予宣告沒收，併此敘明。
據上論斷，應依刑事訴訟法第299 條第1 項前段，刑法第330 條
第1 項、第38條第1 項第2 款、第3項，判決如主文。
中    華    民    國    98    年     6     月    2    日
                  刑事第十一庭  審判長法  官  黃三友
                                      法  官  陳億芳
                                      法  官  林依蓉
以上正本證明與原本無異。
如不服本判決應於收受送達後10日內向本院提出上訴書狀，並應
敘述具體理由；如未敘述上訴理由者，應於上訴期間屆滿後20日
內向本院補提理由書（均須按他造當事人之人數附繕本）「切勿
逕送上級法院」。
中    華    民    國    98    年     6     月    4    日
                                      書記官  邱靜銘
附錄本件論罪科刑之法條：
刑法第330 條第1 項
犯強盜罪而有第321 條第1 項各款情形之一者，處7 年以上有期
徒刑。
刑法第321 條第1 項第3款
犯竊盜罪而有左列情形之一者，處六月以上、五年以下有期徒刑
：
三、攜帶兇器而犯之者。


司法院資訊處製作；財團法人民間司法改革基金會備份。
